ACORDAO-COMPLETO-2539580

ACÓRDÃO 1416/2023 ATA 3/2023 - SEGUNDA CÂMARA

VISTOS, relatados e discutidos os embargos de declaração opostos por Maria Angela Duarte Pardini contra o Acórdão 2385/2022-TCU-Segunda Câmara, de minha relatoria,
ACORDAM os Ministros do Tribunal de Contas da União, reunidos em Sessão da Segunda Câmara, ante as razões expostas pelo Relator, e com fundamento nos arts. 32, inciso II, e 34 da Lei 8.443/1992, em:
9.1. conhecer dos embargos de declaração e, no mérito, rejeitá-los;
9.2. dar ciência desta deliberação ao Tribunal Regional Federal da 1ª Região e à embargante.

Embargos de declaração apresentados, por meio do qual este Tribunal julgou parcialmente procedente o pedido de reexame interposto pela interessada, para tornar sem efeito as determinações exaradas nos subitens 9.2.1 e 9.2.2 do Acórdão 11.034/2021-TCU-2ª Câmara, que havia considerado ilegal seu ato de aposentadoria.

Segunda Câmara

Tribunal Regional Federal da 1ª Região.

3. Interessados/Responsáveis/Recorrentes:
3.1. Interessada: Maria Angela Duarte Pardini (XXX.838.346-XX).
3.2. Recorrente: Maria Angela Duarte Pardini (XXX.838.346-XX).

13.1. Ministros presentes: Vital do Rêgo (Presidente), Augusto Nardes (Relator) e Antonio Anastasia.
13.2. Ministro-Substituto convocado: Marcos Bemquerer Costa.

AUGUSTO NARDES

Ministro Augusto Nardes.

Trata-se de embargos de declaração apresentados por Maria Angela Duarte Pardini contra o Acórdão 2385/2022-TCU-Segunda Câmara, de minha relatoria, por meio do qual este Tribunal julgou parcialmente procedente o pedido de reexame interposto pela interessada, para tornar sem efeito as determinações exaradas nos subitens 9.2.1 e 9.2.2 do Acórdão 11034/2021-TCU-Segunda Câmara, que havia considerado ilegal seu ato de aposentadoria.
2.	Em seus embargos, a recorrente apresenta uma síntese dos fatos, alegando contradição no acórdão recorrido, "haja vista que ao determinar a não absorção de parcelas de VPNI, pois a servidora está coberta por decisão transitada em julgado, resolveu manter o julgamento pela ilegalidade do ato de aposentadoria e negar o registro dela".
3.	Na sequência, os embargos discorrem sobre a tempestividade e cabimento dos embargos, para, então, apresentarem o mérito recursal. Nesse ponto, alegam novamente contradição no caso concreto e possibilidade do registro com ressalvas, nos seguintes termos:
No caso, tínhamos que a única questão que mantém o não registro da aposentadoria da servidora em questão, seria a percepção dos Quintos incorporados em período, anteriormente, controvertido, ou seja, entre abril de 1998 e setembro de 2001.
No entanto, como foi comprovado no presente feito, a servidora está coberta por trânsito em julgado advindo dos autos n. 0051848-05.2003.4.01.3800, o que afasta a ilegalidade da incorporação, sobretudo porque se trata de decisão que não pode mais ser rescindida, ou tornada inexigível, dado o tempo passado desde o julgamento final do citado processo. 
Vale dizer, no caso, que ao modular os efeitos da decisão de mérito no RE 638.115/CE (acórdão anexo) , o STF, no ponto que específico dos quintos protegidos pelo manto do trânsito em julgado, não há outra interpretação, a ser feita, que a Suprema Corte abriu uma exceção à ilegalidade da incorporação analisada. Ou seja, naquele ponto, específico, criou situação em que a percepção de valores, relativas a períodos após abril de 1998, se tornou legal. 
Lado outro, há de se considerar que, mesmo que não se reconheça a legalidade do recebimento da VPNI (quintos) , as outras parcelas estão de acordo com o que determinado pelo ordenamento jurídico, o que impõe a sua aprovação e registro, na medida em que, esta Eg. Corte de Contas poderia, no caso, homologar a aposentadoria do autor, ressalvada a parcela VPNI/Quintos.
4.	Em suas considerações derradeiras, a embargante requer que seja sanada a alegada contradição, atribuindo-se efeitos infringentes aos embargos para reformar o acórdão recorrido e julgar legal/homologar sua aposentadoria, ressalvando-se a parcela VPNI-Quintos concedida no período entre abril de 1998 e setembro de 2001, coberta pelo trânsito em julgado da ação judicial.
	É o relatório.

Rudi Meira Cassel (22256/OAB-DF) e outros.

Procuradora-Geral Cristina Machado da Costa e Silva.

PESSOAL. APOSENTADORIA. PARCELA DE QUINTOS CONCEDIDA DE FORMA IRREGULAR. ILEGALIDADE. NEGATIVA DE REGISTRO. PEDIDO DE REEXAME PARCIALMENTE PROVIDO. EMBARGOS DE DECLARAÇÃO. INEXISTÊNCIA DA CONTRADIÇÃO ALEGADA. TENTATIVA DE DISCUSSÃO DO MÉRITO. REJEIÇÃO.

APOSENTADORIA (APOS)

não atuou.

Trago a exame deste Colegiado, embargos de declaração opostos por Maria Angela Duarte Pardini contra o Acórdão 2385/2022-TCU-Segunda Câmara, de minha relatoria, por meio do qual este Tribunal julgou parcialmente procedente o pedido de reexame interposto pela interessada, para tornar sem efeito as determinações exaradas nos subitens 9.2.1 e 9.2.2 do Acórdão 11034/2021-TCU-Segunda Câmara, que havia considerado ilegal seu ato de aposentadoria.
2.	A aposentadoria foi julgada ilegal devido a inclusão irregular nos proventos da interessada de parcelas decorrentes da incorporação de quintos ou décimos de funções comissionadas exercidas após 8/4/1998, além dos limites previstos nos arts. 3º e 5º da Lei 9.624/1998.
3.	O Acórdão 2385/2022-TCU-Segunda Câmara, de minha relatoria, deu provimento parcial ao pedido de reexame, considerando que a inativa fez prova inequívoca de que a incorporação dos quintos referentes ao período entre 08/04/1998 e 04/09/2001 teve por base decisão judicial transitada em julgado.
4.	Neste momento processual a embargante alega, basicamente, que a decisão proferida se manifestou de forma contraditória, por ter reconhecido que a vantagem de quintos possui amparo em decisão judicial transitada em julgado e, ao mesmo tempo, ter mantido o ato ilegal.
5.	Antes de adentrar no mérito da alegação de contradição apresentada nos embargos, devo observar que a natureza peculiar dessa espécie recursal restringe o seu alcance à mera correção de obscuridade, omissão ou contradição da deliberação recorrida, a fim de esclarecer, interpretar ou completar o pronunciamento anteriormente emitido, em benefício da sua melhor compreensão ou inteireza (v.g.: Acórdão 434/2018-TCU-Plenário, entre outros) .
6.	A doutrina atualizada, bem representada pela inteligência de Vicente Greco Filho, define esses vícios da deliberação nos seguintes termos:
" (...) obscuridade: defeito consistente na difícil compreensão do texto da sentença e pode decorrer de simples defeito redacional ou mesmo de má formulação de conceitos, havendo obscuridade quando a sentença está incompreensível no comando que impõe e na manifestação de conhecimento e vontade do juiz.
contradição: afirmação conflitante, quer na fundamentação, quer entre a fundamentação e a conclusão, sendo que, nesses casos, a correção da sentença, em princípio, não levaria a uma verdadeira modificação da sentença, mas apenas a um esclarecimento de seu conteúdo.
omissão: caso em que a sentença é complementar, passando a resolver questão não solucionada, ganhando substância, portanto, sendo que as questões que devem ser resolvidas pelo juiz são todas as relevantes postas pelas partes para a solução do litígio, bem como as questões de ordem pública que o juiz deve resolver de ofício, como, por exemplo, a coisa julgada."
 (in Direito Processual Civil Brasileiro 11ª edição, 2º Volume, Editora Saraiva, p. 259/260) .
7.	No mesmo sentido a jurisprudência dos tribunais pátrios, da qual reproduzo mais uma vez excerto do voto condutor da deliberação transcrita a seguir, do egrégio STJ, a rememorar que os declaratórios:
" (...) objetivam expungir da decisão embargada, o vício da omissão, entendida como aquela advinda do próprio julgado e prejudicial à compreensão de causa, e não aquela que entenda o embargante, ainda mais como meio transverso a impugnar os fundamentos da decisão recorrida." (STJ, EDcl REsp 351490, DJ 23/09/2002) .
8.	Pelas definições apresentadas nos itens anteriores, entendo que não se observa a alegada contradição suscitada pela embargante, mas uma maneira transversa de se rediscutir o mérito da decisão combatida, o que não é cabível pelas vias estreitas dos embargos. Por essa razão, estes embargos devem ser rejeitados.
9.	Ainda que se rejeitem os embargos, há que se reiterar que, conforme esclarecido no voto condutor da decisão ora embargada, a comprovação do trânsito em julgado, por si só, não possui o condão de alterar o julgamento pela ilegalidade do ato de aposentadoria, conforme jurisprudência desta Corte (Acórdão 3842/2020-TCU-Primeira Câmara) . Ressalte-se que o STF deixou assente que a incorporação de quintos, no período de 8/4/1998 até 4/9/2001, ofende o princípio da legalidade, nos termos da tese firmada em sede de repercussão geral, Tema 395. 
	Ante o exposto, voto no sentido de que o Tribunal adote o acórdão que ora submeto à deliberação deste Colegiado.
	TCU, Sala das Sessões Ministro Luciano Brandão Alves de Souza, em 28 de fevereiro de 2023.
Ministro JOÃO AUGUSTO RIBEIRO NARDES 
Relator